【裁判字號】    97,抗,922
【裁判日期】    980203
【裁判案由】    損害賠償
【裁判全文】
臺灣高等法院民事裁定                   97年度抗字第922號
  抗  告  人  富邦產物保險股份有限公司
  法定代理人  乙○○
  訴訟代理人  許再定律師
上列抗告人與相對人甲○○○○ ○○○○○○○ ○○○○○○○ (KOREA) CO., LTD
等2人間損害賠償事件，抗告人對於中華民國97年4月28日臺灣臺
北地方法院96年度保險字第10號裁定提起抗告，本院裁定如下：
    主    文
原裁定廢棄。
    理    由
一、抗告意旨略以：相對人甲○○○○ ○○○○○○○ ○○○○○○○（KOREA）
    LTD.（下稱郵船韓國分公司）與甲○○○○ ○○○ ○○○○ ○○○○○○○
    CO.LTD.（下稱郵船日本總公司）均係原審共同被告郵船通
    運股份有限公司〔即甲○○○○ ○○○○○○○ ○○○○○○○（TAIWAN）CO.
    LTD.下稱郵船台灣分公司，另案判決處理〕之輔助人或使用
    人。茲訴外人力晶半導體股份有限公司（下稱力晶公司）向
    抗告人投保貨物損失險後，於94年1月12日將3個棧板共160
    GAL之光阻劑（下稱Ａ貨物），委託郵船台灣分公司承攬運
    送及運送，自韓國仁川經日本東京空抵達台北；同年月14日
    ，再將4個棧板共160GAL之光阻劑（下稱Ｂ貨物）委託該公
    司循同一航程承攬運送及運送。然力晶公司領物後發現運送
    過程未保持低溫致貨物損壞，Ａ、Ｂ貨物損失分別為新台幣
    （下同）159萬1828元、73萬5173元。相對人既為郵船台灣
    分公司履行輔助人，其中郵船韓國分公司安排訴外人美商保
    羅航空股份有限公司（下稱保羅航空），將Ａ貨物自仁川運
    至東京，交由郵船日本總公司安排原審共同被告日商日本航
    空股份有限公司（下稱日本航空，當時名為日商日本亞細亞
    航空股份有限公司，另案判決處理）於94年1月16日運抵台
    北，故相對人應就Ａ貨物損壞應負連帶賠償責任。而郵船韓
    國分公司安排原審共同被告美商西北航空股份有限公司（下
    稱西北航空，另案判決處理），將Ｂ貨物由仁川運至東京，
    改換西北航空另一班機於94年1月19日運抵台北，故郵船韓
    國分公司亦應就Ｂ貨物損害負賠償責任。抗告人賠償力晶公
    司損害後，依保險代位法則，基於債務不履行與侵權行為損
    害賠償規定，訴請相對人與郵船台灣分公司、日本航空連帶
    給付159萬1828元本息；郵船韓國分公司、郵船台灣分公司
    與西北航空連帶給付73萬5173元本息。然原法院認提單法律
    關係分別在韓國、日本作成，裝載港在韓國、日本，卸載港
    為我國中正機場，相對人分別係韓國、日本籍法人，管轄法
    院應為韓國或日本法院；我國對運送關係並不採專屬管轄制
    度；況當事人、提單簽發地、簽發原因、運送物之裝載、起
    程等重要連繫因素均集中於日、韓，故日、韓法院始為便利
    法院；不論依一般管轄理論、逆推知說、管轄原因集中說、
    利益衡量說或不便利法庭原則，我國法院均無一般管轄權，
    復無法為民事訴訟法第28條之移送裁定，遂裁定駁回抗告人
    對相對人起訴。惟查，提單受貨人係我國力晶公司，況履行
    地（運送目的地）亦為台北，力晶公司於領貨後取得提單託
    運人「ROHM AND HAAS ELECTRONIC MATER IALS」一切權利
    ，重要連繫因素與證據均在我國，我國自有管轄權；原裁定
    竟認我國無管轄權，實有違誤。爰提起抗告請求廢棄原裁定
    等語。
二、相對人則以：依抗告人所述，本件重要聯繫因素均在韓、日
    ，而非我國境內；準據法復為韓國法或日本法，抗告人所稱
    損害發生之時點亦在韓、日運送期間。從相對人應訴之方便
    性、法律選擇性、證據的可取得性、爭議行為或事件的發生
    地位於何處、當事人的國籍、是否有充分可替代之法院等因
    素充分考量之結果，應認日、韓法院就相對人涉訟部分具有
    國際管轄權，且我國法院屬於「不便利法庭」，故原裁定駁
    回抗告人就相對人起訴並無錯誤云云。
三、按外國人因契約或侵權行為涉訟之國際管轄權，涉外民事法
    律適用法並無規定，解釋上應類推適用民事訴訟法第2條第3
    項、第12條、第15條第1項、第22條規定，認被告營業所在
    地、債務履行地及侵權行為地之法院，俱有管轄權。經查，
    抗告人主張郵船韓國分公司簽發Ａ貨物部分航段提單（仁川
    至東京）與Ｂ貨物提單，郵船日本總公司亦簽發Ａ貨物部分
    航段（東京至台北）提單，此有提單3份在卷可稽（見原審
    卷(一)第11、22、12頁）。而上開提單記載力晶公司係「
    FINAL SHIP TO」（最終受貨人）、「CONSIGNEE」（受貨人
    ），且力晶公司地址為「HSIN-CHU」（新竹）、目的包括台
    北或台灣，是契約履行地為我國境內，我國就本件涉外事件
    具有重要連繫因素，揆諸民事訴訟法第12條因契約涉訟管轄
    法理，應認我國法院就提單契約糾紛自有國際管轄權。再者
    ，抗告人既主張運送全程持續發生貨損情事，則我國亦為侵
    權行為地之一，參照民事訴訟法第15條第1項法理，我國法
    院就此部分亦有國籍管轄權。相對人固謂其係外國法人，營
    業所均不在我國，無從類推民事訴訟法第2條第3項由我國管
    轄云云；然民事訴訟法第2條第3項僅係管轄法理之一，本件
    得由我國法院管轄，已如前述，參照同法第22條管轄競合法
    理，抗告人於我國起訴即無不合，相對人僅以其營業所位於
    外國而認應由他國管轄，自屬不足。又貨物運送涉及韓國、
    日本及我國，不論在何國涉訟，均須向他國調取相關證據，
    我國法院較外國法院並無不便；則原法院認我國法院並無國
    籍管轄，且係「不便利法庭」，遂裁定駁回抗告人對相對人
    起訴，於法不合。從而，抗告人指摘原裁定不當，聲明廢棄
    ，為有理由，應由本院將原裁定廢棄，發回原法院另為妥適
    處理，爰裁定如主文。
中    華    民    國     98    年    2    月    3     日
                     民事第十七庭
                         審判長法  官  藍文祥
                               法  官  陳麗芬
                               法  官  吳燁山
正本係照原本作成。
本裁定除以適用法規顯有錯誤為理由，不得再抗告。如提起再抗
告，應於收受後10日內委任律師為訴訟代理人向本院提出再抗告
狀。並繳納再抗告費新台幣１千元。
中    華    民    國    98    年    2     月    5     日
                              書記官   于  誠


司法院資訊處製作；財團法人民間司法改革基金會備份。
